---
title: "Pagina Web"
author: Alvarado Muñoz, Lesly - Comeca Huaman, Mariela - Delgado Rafael, Jamil - Diaz Saucedo, Yoel - Florida Garcia, Cristian - Luis Marin, Ney.
format: html
editor: visual
output-file: index
theme: darkly
---

#  Pasos para crear una página web

1.  Tener mi proyecto
1.  Conectar mi proyecto a GitHub
1.  Tener un archivo en html llamado "index.html"
1.  Hacer push al repositorio
1.  Activar GitHub pages

source('https://inkaverse.com/setup.r')

#  Importas datos
```{r}
library(googlesheets4)
library(tidyverse)

url <-"https://docs.google.com/spreadsheets/d/15r7ZwcZZHbEgltlF6gSFvCTFA-CFzVBWwg3mFlRyKPs/edit?gid=172957346#gid=172957346"
gs<-as_sheets_id(url)

fb<-gs %>%
  range_read("fb")

view(fb)

```



#  Modelo lineal de leafdw (peso seco de la hoja)

```{r}
modelo_leafdw <- lm(formula = leafdw ~ bloque + geno + riego + riego:geno, data = fb)

anova(modelo_leafdw)
str(fb)

plot(modelo_leafdw)

```

# Boplot de leafdw

```{r}

ggplot(fb, aes(x = factor(geno), y = leafdw, fill = factor(riego))) +
  geom_boxplot() +
  labs(title = "Boxplot de leafdw por Genotipo y Riego",
       x = "Genotipo",
       y = "leafdw") +
  scale_fill_manual(values = c("#FF9999", "#9999FF"), name = "Riego") +
  theme_minimal()

```

# Comparación De Medias


```{r}
library(agricolae)


tukey_result <- HSD.test(modelo_leafdw, c("geno", "riego"), group = TRUE)
print(tukey_result)


```

```{r}
str(tukey_result)

library(tidyverse)

mc <- tukey_result$groups %>% 
  rownames_to_column("trat") %>% 
  separate(trat, c("riego", "variedad")) 


str (mc)
```

##  Gráfico de barras

```{r}
library(ggplot2)

ggplot(mc, aes(x = riego, y = leafdw, fill = variedad)) +
  geom_bar(stat = "identity", position = position_dodge(width = 0.9)) +  # Barras agrupadas por variedad
  geom_text(aes(label = groups), position = position_dodge(0.9), vjust = -0.5, size = 3) +  # Etiquetas sobre las barras
  labs(title = "Producción de LEAFDW por Riego y Variedad", x = "variedad", y = "LEAFDW", fill = "riego") +  # Etiquetas de los ejes y título
  scale_fill_manual(values = c("irrigado" = "tomato", "sequia" = "turquoise3")) +  # Colores personalizados para las variedades
  theme_minimal() +  # Tema minimalista
  theme(axis.text.x = element_text(angle = 45, hjust = 1))
```

# comparacion de medias: emmeans

```{r}

library(emmeans)
library(multcomp)
library(dplyr)
library(MASS)

cm1 <- emmeans(modelo_leafdw, ~ geno | riego) %>% 
  cld(Letters = letters, reversed = T)

cm1

cm2 <- emmeans(modelo_leafdw, ~ riego | geno) %>% 
  cld(Letters = letters, reversed = T)

cm2

cm3 <- emmeans(modelo_leafdw, ~ riego * geno) %>% 
  cld(Letters = letters, reversed = T)

cm3
```



## Gráfico

```{r}
dtcm <- as.data.frame(cm2) %>% 
  rename(sig = ".group")

ggplot(dtcm, aes(x = geno, y = emmean, fill = riego)) +
  geom_bar(stat = "identity", position = "dodge", color = "black") +
  geom_text(aes(label = sig, y = emmean*1.05),
            position = position_dodge(width = 0.9),
            vjust = 0) +
  labs(x = "Genotipo", y = "leafdw", fill = "Riego") +
  theme_minimal() +
  theme(axis.text.x = element_text(angle = 45, hjust = 1)) +
  ggtitle("Gráfico de barras: leafdw por genotipo y riego")
```


# Análisis multivariado

```{r}
str(fb)
```

```{r}
library(psych)

fb %>% 
  select_if(is.numeric) %>% 
  dplyr::select(!c("block")) %>% 
  pairs.panels(x = .
               , hist.col="red"
               , pch = 21
               , stars = TRUE
               , scale = FALSE
               , lm = TRUE
               ) 
```


## PCA: Análisis de componentes principales

```{r}
library(FactoMineR)
library(cowplot)


mv <- fb %>%
  group_by(riego, geno) %>%
  summarise(across(where(is.numeric), ~ mean(., na.rm = TRUE))) %>%
  PCA(scale.unit = T, quali.sup = c(1:4), graph = F)

p1 <- plot(mv,
           choix="ind",
           habillage=1,
           label = "ind")

p2 <- plot(mv,
           choix="var")

list(p1, p2) %>%
  plot_grid(plotlist = ., nrow = 1)
```












